最高法院刑事判決　　　　　　一○○年度台上字第六五二○號
上　訴　人　孫良全
選任辯護人　許進德律師
上列上訴人因業務過失致人於死案件，不服台灣高等法院中華民
國九十九年八月十二日第二審判決（九十七年度醫上訴字第七號
，起訴案號：台灣板橋地方法院檢察署九十五年度偵字第一九二
六一號），提起上訴，本院判決如下：
    主  文
上訴駁回。
    理  由
按刑事訴訟法第三百七十七條規定，上訴於第三審法院，非以判
決違背法令為理由，不得為之。是提起第三審上訴，應以原判決
違背法令為理由，係屬法定要件。如果上訴理由書狀並未依據卷
內訴訟資料，具體指摘原判決不適用何種法則或如何適用不當，
或所指摘原判決違法情事，顯與法律規定得為第三審上訴理由之
違法情形，不相適合時，均應認其上訴為違背法律上之程式，予
以駁回。本件原判決綜合全部卷證資料，認定上訴人孫良全有其
事實欄所載犯行，已詳所憑之證據與認定之理由。就上訴人否
認犯罪，辯稱：被害人張啟明到院時意識仍清楚，但情緒躁動，
他沒有告訴伊肚子痛，且他的肚子是軟的，腹部又沒有外傷，所
以伊就沒優先處理腹部部分，而他的外傷是在胸部外側，肉眼就
可以觀察到，故將重點放在胸腔，並將被害人送去照Ｘ光，伊也
有為被害人打生理食鹽水，待被害人的血壓、心跳穩定後，就叫
家屬辦住院，被害人當時的症狀並不屬於急救處置，之後被害人
在等待住院期間，護士發現他意識不清，且向護士說胸痛，伊就
開始急救被害人，伊所為之急救措施很快，伊在插管同時發現他
的腹部變脹，就幫他照腹部超音波，看到的是黑黑白白的，後來
就做腹腔穿刺術，抽出他腹腔的血，拿給家屬看，並告訴家屬說
被害人腹部有出血，但不知道確切的部位，要開刀才會知道，家
屬就說要轉到亞東醫院，伊的醫院也有外科醫師，但尊重家屬之
意願，嗣亞東醫院回稱沒有病床，才應家屬要求轉至長庚紀念醫
院林口分院（下稱長庚醫院），伊所為之處置均符合一般醫療常
規，並沒有延誤診斷之過失云云，認並無足取，於理由內予以指
駁、說明甚詳。因而維持第一審論處上訴人從事業務之人，因業
務上之過失致人於死罪刑之判決，駁回上訴人在第二審之上訴。
從形式上觀察，並無足以影響判決結果之違法情形存在。上訴意
旨略稱：(一)、當時被害人送進新北市樹林區仁愛醫院（下稱仁愛
醫院）急診室時意識清醒、可以會談，並無休克之情形，雖被害
人之急診病歷記載其入院時之昏迷指數為十四分，然遍查全卷，
並無相關資料可供說明該昏迷指數即代表被害人入院時在語言反
應方面，已喪失判斷而胡言亂語；況昏迷指數僅係各醫院用來描
述病人清醒程度之一參考性指標，並不代表病人就診時之實際情
形，病人是否清醒仍應由臨床醫師現場檢視判斷。而上訴人檢視
後，發現被害人入院時意識清楚，且告訴人（即被害人之女）於
原審時亦稱：被害人入院時尚會講話等語，足見被害人並無喪失
語言判斷之能力。又急診病歷及護理紀錄並未記載被害人有休克
之情形，況被害人於當晚十九時四十分送進醫院，十九時四十二
分即為其進行輸液處理，十九時四十六分，其血壓已明顯昇至10
1\93mmHG，足證縱有休克情形，亦已改善。原判決認定被害人入
院時已失言語判斷力而胡言亂語，及經治療後，休克情形仍在進
行中等節，顯有認定事實未依證據之違法。(二)、仁愛醫院急診病
歷所繪被害人身體正面傷勢位置圖，及長庚醫院病歷上之理學檢
查欄被害人傷勢位置圖與急診護理紀錄，其上均無被害人右上腹
部有任何傷勢之畫記或記載；另觀被害人當時之相驗照片，其上
腹部（胸骨以下）亦無擦挫傷之情形。是卷附法醫研究所鑑定書
記載被害人「上腹部皮膚有外傷、擦挫傷」等句，就受傷位置之
描述顯與照片不相符合。然原判決卻仍以上開鑑定書據為認定事
實之依據，且就上開與該鑑定書所載內容不相一致之證據，何以
不足採為有利於上訴人之認定，亦未置一詞，已有證據上理由矛
盾併調查未盡之疏誤。又仁愛醫院護理紀錄上雖記載被害人「右
上腹有一約二十公分乘二公分之Ａ／Ｗ」等字句，惟此係因當天
護理人員經驗不足，匆忙之下記載錯誤所致，此觀被害人入院時
是右上臂有傷勢，但護理人員卻記載「forearm（前臂）pain 無
法上舉」，並將傷勢位置記載成左手，參以長庚醫院急診護理紀
錄亦記載被害人腹部呈柔軟狀態，足見仁愛醫院上開護理紀錄顯
有誤載之虞，亦不能作為認定事實之依據。再者，原判決雖認定
依仁愛醫院病歷所載，病患血壓不穩定，雖腹部尚屬柔軟，但依
一般略具醫學常識者可知，該血壓不穩定，即可能係內出血所造
成等情。惟病患意識躁動、血壓偏低、脈博偏快等現象發生之原
因多端，亦有可能係因被害人當時酒醉、不安、胸部及右上臂受
傷流血暨骨折疼痛之故，光憑上開現象尚無從逕行認定係內出血
所造成。而上訴人依據問診及觸診被害人腹部時，發現係呈柔軟
狀態，且被害人亦未告知有腹痛，故上訴人當時研判被害人腹部
正常應無內出血之情形，乃指示進行輸液、驗血，並作胸部及右
上臂之Ｘ光檢查，且輸液後，被害人之血壓亦有明顯回昇。是綜
上各情判斷，上訴人未對被害人進行非絕對必要之腹部Ｘ光或超
音波檢查，並未違反急診醫師對於一般車禍患者處置之流程及醫
學常規，實難謂有何過失。原判決認定上訴人應知血壓不穩有可
能為內出血造成云云，實為後見之明，且係在無證據之情況下逕
為認定，亦有違證據及經驗法則。(三)、上訴人所提出之急診醫療
教科書EMERGENCY MEDICINE及「身體檢查與評估」一書，除欲證
明上訴人急救被害人之過程有依照該教科書所定之處理步驟外，
亦在證明被害人當時腹部係正常而無出血之情形，而論理上被害
人腹部既無傷勢，則無需做超音波檢查。故縱使上開教科書未直
接針對本件情形應否安排超音波之檢查做說明，但實足以影響本
件事實之認定。原判決不採上開教科書之說明，亦有審理未盡及
悖於論理法則之違誤。又上訴人於原審另提出二００六年英國所
出版之「EMERGENCY MEDICINE」，該書第二十章及「胸部創傷
」，於開宗明義即表示「胸部挫傷據信占所有創傷死亡原因之百
分之二十」，由此可知行政院衛生署醫事審議委員會（下稱醫審
會）對本件病患存活率之認定，已與近來之統計資料不符。更重
要的是，該章亦載明「若第九至十二根肋骨骨折時，或許與內部
出血有關」，而因被害人該部分肋骨並未有骨折現象，且其當時
未主訴腹痛，及其腹部係呈現柔軟狀態，故上訴人研判腹部尚屬
正常，而先著重治療病患主訴疼痛之胸部部分，所為判斷實符合
一般醫學常規及該書之記載，實難認有何疏失。但原判決就此有
利於上訴人之證據，不予採納，並未說明理由，亦有理由欠備之
違背法令。(四)、原判決以社團法人台灣急診學會（下稱急診學會
）函文雖稱「病患未主訴腹痛，醫師即無必要行超音波檢查」等
語，惟此部分說明並未考量病患酒醉意識躁動不安，無法僅因病
患主訴為醫療行為，及病患右上腹已有外傷等情，而認無法據為
有利於上訴人認定。然依該學會函文第五點之說明可知，第一審
於函送該學會鑑定時係將全部卷證一併檢送，故該學會所為上訴
人在整個急救過程中，並無未盡力尋找出血性休克情形之判斷，
自係依據被害人當時之情形及相關急診病歷、護理紀錄綜合考量
之結果，自然已將被害人酒醉意識躁動不安及右上腹有無外傷等
情，一併考慮在內。原判決此部分之認定，顯有採證上之違失及
違背論理法則之情形。又該學會於原審所提出之鑑定意見亦表示
「病患張啟明之死因，依法醫鑑定報告為臟器（肝、腎）破裂休
克死亡，有關臟器出血手術並非絕對成功。本件急治程序會因有
無主訴腹部疼痛而有差別；若病患有主訴腹部疼痛，醫師會安排
進一步檢查，若無主訴腹部疼痛且觸診腹部柔軟，一般醫師不會
刻意安排腹部檢查。」等情。而上訴人當時研判被害人腹部正常
應無內出血的情形，於為被害人照Ｘ光二次，家屬到院辦理住院
，則準備要開刀治療骨折，此為上訴人所為之第一階段急診治療
；嗣於等待住院中，被害人病情突然惡化，意識不清，上訴人立
即為第二階段之治療行為，並將被害人救回，而於加入中心靜脈
導管時，發現腹部有微脹，即做超音波、抽血，並為腹膜穿刺，
發現右腹腔內有出血情形，乃告知被害人某位男性家屬上開出血
之情形需開刀才能確定何處出血及出血量，但該家屬稱若無法判
斷何處出血就要轉院，上訴人有解釋被害人現已病危，但家屬堅
持要轉至亞東醫院，上訴人只得尊重家屬的意見，並在當晚九時
三十分發給家屬病危通知。嗣被害人離院時還有血壓及自發性呼
吸，仁愛醫院並派急診護士跟隨。由上述情形可知，被害人於喪
失意識後，上訴人已立即為其急救並找出其腹腔有內出血之病狀
，但因家屬堅要轉院，故上訴人只得發出病危通知，並為其安排
轉院。就此而論，被害人死亡之結果，是否確如原判決所認定與
上訴人第一階段之行為間有相當之因果關係存在？抑或因家屬要
求轉院行為之介入，而已使因果關係中斷？尤其當晚九時三十分
，上訴人已告知被害人病危，嗣於亞東醫院告知無床位，上訴人
再協助聯絡長庚醫院，至當晚二十二時十二分家屬為被害人辦妥
離院手續前往長庚醫院，此段時間已達三十二分鐘，且離院時被
害人之心電圖仍顯示有心跳，代表被害人當時並未死亡，若家屬
於上訴人告知時同意立即開刀，被害人是否仍會死亡？原審均應
詳為調查審認，以判斷上訴人之行為與被害人死亡間有無相當因
果關係存在，並記載於判決內。詎原審對此未加以調查，遽認上
訴人未及早診斷出被害人腹部出血與其死亡間即有相當因果關係
，亦有理由欠備併應於審判期日調查之證據而未予調查之違背法
令等語。惟查：(一)、證據之取捨、證據證明力之判斷，以及事實
有無之認定，屬事實審法院之職權，苟其取捨判斷與認定，並不
違背論理法則及經驗法則，即不容任意指為違法，而執為適法之
第三審上訴理由。本件原判決認定上訴人有其事實欄所載犯行，
係依憑上訴人坦承其為仁愛醫院之急診科醫師，被害人因酒後騎
乘機車肇事受傷，送院後，由其負責診療救治，嗣被害人因臟器
破裂（肝、腎）內出血休克不治死亡等供詞，以及卷附道路交通
事故現場圖、道路交通事故調查報告表(一)與(二)、肇事現場照片、
長庚醫院診斷證明書、相驗屍體證明書、解剖照片、法務部法醫
研究所（九四）醫鑑字第一九一八號鑑定書、醫審會民國九十五
年六月一日編號0000000號與九十六年四月十九日編號0
000000號鑑定書、急診學會九十七年三月二十六日（九七
）急恭字第００七六號與九十九年二月八日急榮字第０九九００
００００一號函文，暨仁愛醫院診斷證明書、急診病歷與護理紀
錄（含急診處方明細）、Ｘ光片、血中毒物濃度測定結果等證據
資料，予以綜合判斷，資以認定上訴人確有因業務上之過失，因
而致人於死之犯行等情，已明本於調查所得心證，分別定其取
捨而為事實判斷之理由；並就上訴人所提出之醫學期刊、教科書
，及上開急診學會二份函文及「病患未主訴腹痛，醫師即無必
要行超音波檢查」、「被告（即上訴人）有積極治療右側肱骨粉
碎性骨折及右側肋骨骨折等出血原因，惟於未能找出其他隱藏性
出血前，病患已惡化，且家屬拒絕在仁愛醫院立即開刀，殊難謂
被告無盡力尋找出血性休克之情事」等情，均不足據為有利於上
訴人之認定；上訴人係專業醫師，疏未注意被害人因外傷有休克
情形，此時除應積極加強輸液復甦外，並應同時為被害人作外傷
重點超音波檢查以尋找休克來源，竟未即時尋找休克來源，足徵
上訴人確有過失，且該過失行為與被害人死亡間具有相當因果關
係等由。亦已依據卷證資料詳加說明，所為論斷，核無違背客觀
存在之經驗法則與論理法則，自屬原審採證認事之適法職權行使
。並無上訴意旨所指摘理由不備、矛盾，或違背經驗與論理法則
之違法情形。又依仁愛醫院急診病歷暨護理紀錄所載，被害人經
送至仁愛醫院急診時，意識躁動不安，昏迷指數（G.C.S ）為14
分（E＜指睜眼反應＞：4；V＜指言語反應＞：4；M＜ 指動作反
應＞：6 ），其右上腹部有一處挫傷所在（二十乘二公分），並
有濃重酒味躁動不願配合檢查之狀態，經測其血液酒精濃度值已
高達為283mg/dl等節；及卷附醫審會上開編號0000000號
鑑定書，其鑑定意見欄亦明白記載：「……萬不可將寶貴時間虛
擲在不影響生命的檢查或治療當中，被告（即上訴人）顯然並未
注意病人的休克仍然在進行中……」等語；且被害人經法醫研究
所鑑定結果，其上腹部皮膚有「外傷、擦挫傷」等情，亦有上開
鑑定書在卷可參；而上訴人於第一審時亦自承：被害人送至醫院
時都沒有講他哪裡不舒服，都是伊自己依症狀作判斷，急診時病
人如果情緒躁動、血壓脈博偏低之情形，有可能是休克，根據伊
判斷有可能是腦出血、骨折、胸腔或腹腔出血等語（見九十七年
六月十一日之第一審審判筆錄）。是原判決綜合上開卷證資料，
因而認定被害人送至仁愛醫院急診時，已喪失語言判斷能力而胡
言亂語，其右上腹部已有擦挫傷，其血壓不穩定，即有可能係內
出血所造成，且休克仍在進行中等情，核與卷證資料相符，亦無
上訴意旨所指稱認定事實不依證據之違誤。再者，上訴人於第一
審時已自承：被害人在等待住院期間，護士發現他意識不清，且
向護士說胸痛，伊就開始急救被害人，伊在插管同時發現他的腹
部變脹，就幫他照腹部超音波，後來就做腹腔穿刺術，抽出他腹
腔的血，拿給家屬看等語（見九十六年七月三十一日之第一審準
備程序筆錄），足見上訴人至遲在為被害人急救時，已發現被害
人因腹腔出血導致腹部腫脹；況卷查，被害人經解剖結果，發現
腹部有血水達一千西西，右側後腹部軟組織有血腫直徑十公分。
是長庚醫院急診護理紀錄記載被害人腹部呈柔軟狀態等情，顯與
上訴人上開供詞及卷證資料不符，上訴意旨執此指摘原判決違法
，自屬無據。(二)、有罪之判決書，對於被告有利之證據不採納者
，應記載其理由，刑事訴訟法第三百十條第二款定有明文；所謂
「對於被告有利之證據」，係指與待證事實有關，該項證據倘予
採納，足以推翻原判決所確認之事實，而得據以為有利於被告之
認定者而言，若於判決結果無關之枝節，縱未於判決內說明不足
採納之理由，亦無理由欠備之當然違背法令。本件上訴人並未盡
一切醫療檢查程序，迅速查明被害人有無內出血，並為及時之救
治，而上訴人為急診專科醫師，對以腹部超音波檢查找出被害人
可能休克原因，乃應注意並能注意而疏未注意，其因未及注意，
致未及早診斷出病患腹部內出血情形，足徵上訴人確有過失；另
被害人之存活率經計算結果，換算百分比為百分之九十八，臨床
解讀為在普及的醫療救護之下，此病人應有百分之九十八之存活
機會，上訴人於被害人之醫療過程中，因疏忽未及早尋求出血性
休克的原因，而此疏忽進一步導致延誤診斷及後續可行的救命治
療，上訴人之上開業務上過失與被害人之死亡間有相當之因果關
係等由，原判決已於理由欄闡甚詳。是上開教科書及期刊顯不
足以證明上訴人未為被害人施作腹部超音波檢查並無過失，及被
害人之死亡與上訴人之業務過失行為無相當因果關係存在，自無
從據為有利於上訴人之認定。原判決不採上開上訴意旨所指摘（
即不採上開教科書及期刊之說明，遽認上訴人未作腹部超音波檢
查，顯有過失，及醫審會對本件病患存活率之認定，與近來之統
計資料不符等部分）而與判決結果無關之枝節證據，雖未於理由
內為無謂之說明，亦無理由不備之違誤。(三)、其他上訴意旨均係
就屬原審採證認事職權之合法行使及原判決已論列說明之事項，
依憑己見，任意指摘為違法，並重為事實之爭執，自非合法之上
訴理由。衡以前開說明，其上訴為違背法律上之程式，應予駁回
。
據上論結，應依刑事訴訟法第三百九十五條前段，判決如主文。
中    華    民    國  一○○  年   十一   月  二十四  日
                      最高法院刑事第九庭
                          審判長法官  賴  忠  星  
                                法官  呂  丹  玉  
                                法官  吳      燦  
                                法官  蔡  名  曜  
                                法官  葉  麗  霞  
本件正本證明與原本無異
                                      書  記  官  
中    華    民    國  一○○  年   十一   月  二十九  日
                                                      v